臺灣臺北地方法院民事判決　九十年度簡上字第三六四號
　　上　訴　人　黃榮智即森豪實業社
　　被上訴人　　甲○○
右當事人間給付貨款事件，上訴人對於中華民國九十年五月三十一日本院新店簡易庭
九十年度店簡字第三一二號第一審判決提起上訴，本院判決如左：
    主      文
原判決廢棄。
右廢棄部分，被上訴人應給付原告新臺幣壹拾肆萬仟貳佰柒拾柒元，及自民國九十
年五月五日起至清償日止，按年息百分之五計算之利息。
第一、二審訴訟費用由被上訴人負擔。
    事　    實
甲、上訴人方面：
壹、聲明：
    如主文所示。
貳、陳述：
    除與原審判決書所載者相同茲予引用外，補稱：
一、按票據權利之行使，與票據之占有，在票據法上有不可分離之關係，非持有票據
    之執票人，不得行使票據上權利，最高法院六十六年臺上字第六三六號著有判例
    意旨可資參照，是以票據債權為抵銷之主張者自須持有票據原本始得為之。本件
    被上訴人於原審提出上訴人簽發，以臺北市第一信用合作社景美分社為付款人，
    發票日：民國八十九年八月三十一日，金額：新臺幣（下同）三十一萬元之支票
    影本而為抵銷之抗辯，惟該等支票之原本早為上訴人所持有，被上訴人顯未因持
    有系爭支票而無票據債權，被上訴人主張以上開票據債權與系爭貨款債權抵銷，
    顯無理由。
二、雖被上訴人另主張：訴外人許榮輝係森豪實業社實際負責人，其持系爭支票向被
    上訴人借款三十萬元，系爭支票退票後，許榮輝向被上訴人表示借款自其積欠森
    豪實業社之貨款扣抵，被上訴人自無須給付系爭貨款等語。惟查：
  (一)許榮輝雖曾為森豪實業社負責人，然因經營不善對外積欠債務，而將森豪實業社
    讓與上訴人，上訴人自八十八年一月七日起即擔任森豪實業社負責人，舉凡財務
    、業務、人員管理等均由上訴人自行負責，許榮輝僅係森豪實業社之司機，並非
    實際負責人，此自許榮輝於本件訴訟繫屬中竟自外闖入森豪實業社破壞財物一節
    即得窺知，許榮輝持系爭支票向被上訴人借款時，既非森豪實業社名義負責人或
    實際負責人，其自行向被上訴人表示借款自其積欠森豪實業社之貨款扣抵，自不
    生效力。
  (二)實則，系爭支票乃許榮輝為向上訴人所借用，許榮輝借用該支票時，同意於票載
    發票日屆至前將現金存入上訴人帳戶以供持票人兌領，嗣因許榮輝未將現金存入
    ，上訴人乃以系爭票款與上訴人無關而使之退票，同時責令許榮輝應將系爭支票
    取回，許榮輝旋於本件訴訟繫屬前將系爭支票原本交付上訴人，上訴人收受該等
    支票原本時，就許榮輝與被上訴人間之借貸毫無所悉，更不知借款與系爭木材貨
    款相抵之事，許榮輝未經上訴人同意，擅自以上訴人對被上訴人之貨款債權與其
    積欠被上訴人之借款債務互為抵銷，對上訴人自不生效力。
三、綜上所陳，被上訴人所為之抵銷抗辯既均無理由，而其就積欠上訴人貨款一事復
    不加爭執，上訴人自得本於買賣之法律關係，請求被上訴人給付系爭貨款。
、證據：
    除援用原審之立證方法外，補提：
一、系爭支票及退票理由單原本（閱後發還）。
二、報案三聯單。
三、照片。
四、聲請訊問證人許明志。
乙、被上訴人方面：
    被上訴人未於言詞辯論期日到場，惟據其於準備程序所為之聲明、陳述如左：
壹、聲明：
    駁回上訴。
貳、陳述：
    除與原審判決書所載者相同茲予引用外，補稱：
    訴外人許榮輝係森豪實業社之實際負責人，其前曾以森豪實業社需要資金週轉為
    由向被上訴人借款三十萬元，被上訴人業將款項交付上訴人，上訴人則將其所簽
    發之系爭支票交被上訴人收執，系爭借貸關係自存在於被上訴人與上訴人間，茲
    因系爭支票屆期經提示未獲兌現，且上訴人積欠被上訴人之上開借款迄未清償，
    被上訴人自得以對上訴人之三十萬元票款、借款債權與本件貨款抵銷，經抵銷之
    結果，上訴人已無餘額可資領取，其訴請被上訴人給付貨款自無理由。
、證據：
　　除援用原審之立證方法外，補提：
一、臺北市稅捐稽徵處文山分處九十年十月三十日北市稽文山甲字第九０六一七九七
    九００號函。
二、勞工保險退保申報表。
三、聲請訊問證人許榮輝。
    理　    由
一、上訴人起訴主張：被上訴人於八十九年一月間向其訂購各類木板，貨款共計十四
    萬三千二百七十七元，上訴人已依約將訂購之貨品交付被上訴人，詎被上訴人於
    收受系爭貨品後，竟拒不給付貨款，爰依買賣之法律關係，提起本件訴訟等語。
二、被上訴人則以：其固積欠上訴人貨款十四萬三千二百七十七元未償，惟訴外人許
    榮輝前曾以森豪實業社需要資金週轉為由向被上訴人借款三十萬元，被上訴人業
    將款項交付上訴人，上訴人則將其所簽發之系爭支票交被上訴人收執，茲因系爭
    支票屆期經提示未獲兌現，且上訴人積欠被上訴人之上開借款迄未清償，被上訴
    人自得以對上訴人之三十萬元借款、票款債權主張抵銷等語資為抗辯。
三、上訴人主張被上訴人於八十九年一月間向其訂購各類木板，貨款共計十四萬三千
    二百七十七元，上訴人已依約將訂購之貨品交付被上訴人，被上訴人於收受系爭
    貨品後，迄未清償該等貨款之事實，已據其提出估價單、收帳單等件為證，且為
    被上訴人所不爭，上訴人此部分主張，應堪信為真實。
四、惟被上訴人抗辯：訴外人許榮輝前曾以森豪實業社需要資金週轉為由向被上訴人
    借款三十萬元，被上訴人業將款項交付上訴人，上訴人則將其所簽發之系爭支票
    交被上訴人收執，茲因系爭支票屆期經提示未獲兌現，且上訴人積欠被上訴人之
    上開借款迄未清償，被上訴人自得以對上訴人之三十萬元借款、票款債權主張抵
    銷等語，茲論述如下：
  (一)按票據上權利之行使，與票據之占有，在票據法上有不可分離之關係，非持有票
    據之執票人，不得行使票據上之權利（最高法院六十六年臺上字第六三六號判例
    意旨參照）。查系爭支票業經上訴人收回，已據上訴人提出系爭支票原本為證，
    且為被上訴人所不爭，是被上訴人顯非系爭支票之執票人，其主張以其對上訴人
    之三十萬元票款債權與上訴人所得請求之貨款債權抵銷，自非正當。
  (二)次按金錢交付之原因甚多，當事人主張有金錢借貸關係存在，除須證明有金錢之
    交付外，尚須就雙方借貸意思表示互相一致，負舉證之責，若僅證明有金錢之交
    付而未證明借貸意思表示一致者，尚不能認為有金錢借貸關係存在（最高法院八
    十一年度臺上字第二三七二號判決意旨參照）。本件被上訴人主張兩造有三十萬
    元之借貸法律關係存在，為上訴人所否認，揆諸前揭判決意旨諭示，被上訴人應
    就兩造間有借貸合意及其業已交付借款之事實負舉證之責。
  (三)被上訴人主張其對上訴人有三十萬元之借款債權，固據其提出系爭支票，並舉證
    人許榮輝為證。惟查：支票為文義證券及無因證券，支票上權利係依支票文義而
    發生，與其基礎之原因關係各自獨立，支票上權利之行使不以其原因關係存在為
    前提，尚難僅以被上訴人曾執有上訴人簽發之支票，即推定兩造間有借貸法律關
    係存在。且出面向被上訴人洽借系爭借款者係許榮輝，既為被上訴人所是認，則
    系爭借貸法律關係是否存在於兩造間攸關證人許榮輝應否負返還借款之責，其所
    為證言自不足以作為兩造間借貸法律關係存在之唯一憑據。再者，許榮輝向被上
    訴人洽借系爭借款時，並非森豪實業社負責人，既為被上訴人所不爭，顯見與被
    上訴人有借貸合意者係許榮輝，而非上訴人，至許榮輝向被上訴人借貸系爭款項
    係以供森豪實業社週轉之用為由，僅係其訂定系爭借貸契約之動機而已，尚與系
    爭借貸契約之當事人係屬何人無涉，依此，亦難認系爭借貸法律關係係存在於兩
    造之間。
  (四)本件被上訴人就其與上訴人間有借貸合意及業已交付借款之事實既未舉證以實其
    說，其主張對上訴人有三十萬元之借款債權存在，並以之與上訴人得請求之系爭
    貨款抵銷，即非正當，不應准許。
五、綜上所述，被上訴人所為之抵銷抗辯既無理由，則上訴人本於買賣之法律關係，
    請求上訴人給付貨款十四萬三千二百七十七元及自起訴狀繕本送達翌日即九十年
    五月五日起至清償日止，按年息百分之五計算之利息，為有理由，應予准許。原
    審判命駁回上訴人之訴，容有未洽。上訴意旨指摘原判決不當，求予廢棄改判，
    為有理由，自應由本院予以廢棄改判如主文第二項所示。
六、本件事證已臻明確，兩造其餘攻擊防禦方法及所提證據，核與本件判決結果不生
    影響，爰不另一一論述，附此敘明。
七、據上論結，本件上訴為有理由，依民事訴訟法第四百三十六條之一第三項、第四
    百五十條、第七十八條，判決如主文。
中　　　華　　　民　　　國　　九十一　　年　　　三　　　月　　　七　　　日
　　　　　　　　　　　　　　　民事第六庭審判長法　官　鄭純惠
　　　　　　　　　　　　　　　　　　　　　　　法　官　林孟皇
　　　　　　　　　　　　　　　　　　　　　　　法　官　陳秀貞
右為正本係照原本作成
本判決不得上訴
中　　　華　　　民　　　國　　九十一　　年　　　三　　　月　　　十一　　日
　　　　　　　　　　　　　　　　　　　　　法院書記官　林秀妙
